最　高　行　政　法　院　判　決
                                     100年度判字第1448號
上  訴  人    嶺有限公司
（即原審原告）
代　表　人　  沈崑炎
上  訴  人    臺中市政府
（即原審被告）

代　表　人　 胡志強
訴訟代理人　 黃呈利　律師
上列當事人間建物補償費事件，上訴人對於中華民國99年5月20
日臺中高等行政法院98年度訴更一字第15號判決關於其不利部分
，提起上訴，本院判決如下：
　　主  文
兩造上訴均駁回。
上訴審訴訟費用由兩造上訴人各自負擔。
    理  由
一、緣需用土地人行政院國家科學委員會為辦理中部科學工業園
    區臺中基地第二期擴建工程，委託上訴人臺中市政府（下稱
    臺中市政府）辦理開發徵收作業。其需用土地包括第三人祭
    祀公業張文通公所有坐落臺中市○○區○○段323地號土地
    ，經臺中市政府以民國93年11月19日府地用字第0930186292
    1號公告徵收，並發放其上之農作物補償費在案；該地上之
    建物部分，即上訴人嶺有限公司（下稱嶺公司）所有之
    臺中市西屯區林厝里西平南巷5-12號建築物等，因嶺公司
    未能檢附係屬合法建物之相關證明文件，故建物部分並未列
    入一併徵收範圍內。嗣臺中市政府查估各該地建築物後，認
    定嶺公司系爭建物之自動拆除獎勵金為新臺幣（下同）10
    ,926,545元，於93年7月12日以府建土字第0930109624號函
    送自動拆除獎勵金清冊一份予中部科學工業園區開發籌備處
    （下稱中科籌備處），嗣並以93年12月15日府建土字第0930
    205765號函通知嶺公司訂期發放系爭建物自動拆除獎勵金
    。嶺公司多次對臺中市政府之估價及結果表示不服，申請
    臺中市政府重為查估。嗣臺中市政府查悉其中尚有建築物為
    查報有案之違章建築漏未扣除，依行為時臺中市辦理公共工
    程拆遷補助及獎勵金發放作業要點（99年4月23日原審被告
    發布修正名稱為臺中市辦理公共工程拆遷損失補助及獎勵金
    發放作業要點，下稱獎勵金發放作業要點）第3點規定，該
    等查報有案之違章建築應不予補助，原審被告乃重新計算，
    僅就查報範圍以外之其餘建物，按合法建物補償金百分之六
    十核計自動拆除獎勵金，共計10,371,084元，並以94年1月
    20日府建土字第0940013764號函（下稱臺中市政府94年1月
    20日函）送修正之嶺公司自動拆除獎勵金清冊。嶺公司
    雖已自動配合拆除系爭建物並具領自動拆除獎勵金在案，惟
    復以上開自動拆除獎勵金顯屬偏低，應再補償嶺公司58,0
    98,469元等由，於94年2月5日向臺中市政府請求依土地徵收
    條例第22條第2項規定，將本案提請臺中市地價及標準地價
    評議委員會（下稱地評會）復議，經臺中市政府以94年2月
    22日府建土字第0940025743號函（下稱臺中市政府94年2月
    22日函）否准其請。嶺公司不服，循序提起行政訴訟，經
    原審法院95年度訴字第188號判決（下稱前判決）撤銷訴願
    決定及原審被告94年1月20日函之處分，駁回嶺公司其餘
    之訴後，嶺公司乃就前判決對其不利部分，提起上訴。嗣
    經本院98年度判字第796號判決前判決除駁回嶺公司請求
    撤銷臺中市政府93年12月15日府建土字第0930205765號函廢
    棄發回原審法院更審外，其餘上訴駁回。原審法院以98年度
    訴更一字第15號判決訴願決定及臺中市政府94年2月22日函
    及臺中市政府94年1月20日函（除註銷93年7月12日府建土字
    第0930109624號函所為處分及該判決第3項部分外）均撤銷
    ；臺中市政府就嶺公司關於建築改良物自動拆除獎勵金之
    請求（除確定部分外）應作成妥適之處分；嶺公司就動力
    機具、設備自動拆遷獎勵金及自動搬離營業損失補助金之請
    求部分駁回。嗣嶺公司及臺中市政府均表不服，分別提起
    本件上訴。
二、嶺公司主張：行為時臺中市辦理公共工程建築改良物拆遷
    補償自治條例（98年12月22日臺中市政府修正公布名稱為臺
    中市公共工程建築改良物拆遷損失補償自治條例，下稱拆遷
    補償自治條例）第6條、獎勵金發放作業要點第3點、第4點
    、第5點規定，即賦予人民請求核發自動拆除獎勵金、自動
    拆遷獎勵金及自動搬離營業損失補助金之權利，不應以此等
    補償非土地徵收條例所規定之法定補償費，即認行政機關得
    恣意決定補償與否或補償金額。查關於系爭建物及地上物之
    自動拆除獎勵金，臺中市政府就系爭建物中高爾夫練習場、
    棒球練習場、游泳池等建物，均係以「一般建物」之查估標
    準核計其金額，而未以「特殊建物」之重建價值為核定之計
    算方法。然縱依一般建物之重建單價計算，本件圍籬部分係
    鋼鐵條構造，臺中市政府卻依竹、木造籬笆計算其單價；水
    池部分為高爾夫球練習場前花崗石花台水池，臺中市政府至
    少應依磁磚計算單價，其竟以水肥池為計價標準，亦未計算
    花崗石貼面價值；磁磚泳池部分，臺中市政府竟以水肥池計
    算其價額，又未計算磁磚貼面之價值；泳池周圍磁磚地部分
    ，臺中市政府之核定除表面之磁磚價值外，尚應加計該磁磚
    地本身，即水泥地面之價值，故臺中市政府核定之自動拆除
    獎勵金金額，顯有違誤。況臺中市政府以系爭建物部分曾遭
    查報違章建築為由，僅就查報範圍以外之其餘建物核算自動
    拆除獎勵金，然臺中市政府提出之83年9月9日中工建字第53
    546號違章建築拆除通知單及87年3月23日中工建字第48502
    號違章建築拆除通知單，其查報對象均非嶺公司，通知單
    記載亦非其地址，且嶺公司從未接獲該等違建查報之通知
    ，實難以該2通知單逕認系爭建物有違建查報之事實。是以
    ，臺中市政府以一般建物之查估標準核計其金額，再扣除其
    主張曾遭查報之違章建物基地面積分別為2,000平方公尺及
    670平方公尺部分，因而對嶺公司核定之自動拆除獎勵金
    數額減為10,371,084元。然嶺公司主張系爭建物及地上物
    之價值合計為68,469,553元，且其中高爾夫練習場、棒球練
    習場、游泳池等特殊建物均應以重建價值為核定金額之計算
    方法。據此，依獎勵金發放作業要點第3點之規定，按建築
    物補償金額百分之六十計算之自動拆除獎勵金應為41,081,
    732元，扣除已受領之10,371,084元，臺中市政府應作成核
    定再給付嶺公司自動拆除獎勵金30,710,648元之行政處分
    ，或依正當程序核定適法之金額。次查關於系爭動力機具、
    設備之自動拆遷獎勵金，嶺公司確有經營高爾夫球練習場
    之事實，且就該球場之營收，每年亦依法繳交營業稅及娛樂
    稅，臺中市政府既不否認嶺公司已於開工日前自動拆遷動
    力機具、設備，自應依獎勵金發放作業要點第4點規定，核
    定自動拆遷獎勵金，而非以系爭建物非屬合法建物及營業登
    記之地址非位於受徵收之土地為由，認嶺公司不符合獎勵
    金發放作業要點第4點規定之自動拆遷獎勵金發給要件，因
    而就此部分核定之金額為0元，其核定之程序及核定之金額
    均非適法。是以，嶺公司因辦理本件公共工程所拆遷之動
    力機具、設備，其自動拆遷費用總計為24,961,970元，依獎
    勵金發放作業要點第4點規定，按此金額百分之六十計算之
    自動拆遷獎勵金應為14,977,182元。再查關於營業損失補助
    金，獎勵金作業要點之適用並非以合法建物為前提，而僅以
    有營業之事實為要件，亦並未要求其營業登記之地址必須位
    於受徵收之土地上。嶺公司自動拆除之高爾夫球練習場等
    建物，確有營業之事實，應受補償金額為17,302,200元，依
    獎勵金發放作業要點第5點規定，按此金額百分之六十計算
    之營業損失補助金應為10,381,320元，故嶺公司主張原處
    分就此金額核定為0元，其核定之程序及核定之金額均非適
    法。又依中科籌備處承辦人之證詞可知，本件需用土地人係
    全權委由臺中市政府查估補償之項目及金額，臺中市政府陳
    稱由中科籌備處自行核處，形同未核定嶺公司所得受領之
    補償，致嶺公司無從受領。為此，求為判決：1.原處分及
    訴願決定不利於嶺公司之部分均撤銷。2.臺中市政府就建
    築改良物之自動拆除獎勵金部分，應作成核定再給付嶺公
    司30,710,648元之行政處分；或就建築改良物之拆除獎勵金
    部分應作成將臺灣省建築師公會台建師鑑94005字第0129-1
    號鑑定報告書中所記載有關高爾夫球練習場、職棒練習場及
    游泳池3部分之重建工程費提請地評會評定，並依該評定之
    金額作成核定再給付自動拆除獎勵金予嶺公司之行政處分
    ；或就本案建築改良物拆除獎勵金部分移請具有公信力之專
    業機構查估，並提請地評會評定之，進而依該評定之金額作
    成核定再給付自動拆除獎勵金予嶺公司之行政處分；或就
    此部分自動拆除獎勵金再給付金額之核定作成適法之行政處
    分。3.臺中市政府就本件動力機具、設備之自動拆遷獎勵金
    部分，應作成核定給付嶺公司14,977,182元之行政處分；
    或就此部分自動拆遷獎勵金發放金額之核定作成適法之行政
    處分。4.臺中市政府就本件營業損失補償部分，應作成核定
    給付嶺公司10,381,320元之行政處分；或就此部分營業損
    失補助金發放金額之核定作成適法之行政處分。
三、臺中市政府則以：查系爭建物均屬未領有建築執照之建物，
    其部分建物為臺中市政府所屬工務局83年9月9日及87年3月
    23日違建拆除通知單查報有案之違章建築，嗣後雖經嶺公
    司增建、修建，惟仍屬違章建築無誤，並不符合獎勵金發放
    作業要點第3點得予發放自動拆除獎勵金之要件，對該部分
    建物不予補助；至其餘建築物，嶺公司亦未能檢附係屬合
    法建物之相關證明文件，依土地徵收條例第5條第1項第3款
    之規定，即無一併徵收之問題，洵依獎勵金發放作業要點第
    3點規定，按合法建物補償金百分之六十核計自動拆除獎勵
    金。又查估人員認系爭建物非屬特殊建物，嶺公司對此亦
    未能舉證證明該建物屬特殊建物，乃依一般建物予以估定補
    償。若嶺公司對臺中市政府所為系爭建築改良物之自動拆
    除獎勵金估定金額不服，依建築改良物徵收補償費查估基準
    （下稱補償費查估基準）第6點之規定，僅得請求臺中市政
    府委託具有公信力之專業機構查估，並提請地評會評定之，
    而非逕行以自行委託之單位鑑估之結果請求臺中市政府為特
    定內容之行政處分，嶺公司之請求程序殊有違誤。關於動
    力機具、設備自動拆遷獎勵金，按土地徵收條例第33條參酌
    同法第34條之不法不予補償原則，有關徵收土地或土地改良
    物仍應以合法經營為前提始有遷移費之給付。又依土地徵收
    遷移費查估基準（下稱遷移費查估基準）第10點之規定，臺
    中市政府已委託李澤昌建築師查估系爭土地改良物及其他機
    具設備之遷移補償費製作「不動產現值估價報告書」，系爭
    地上改良物及拆遷補償費共計8,923,518元，此部分並經由
    臺中市政府審定完成，並無提請地評會評定之問題。關於系
    爭自動搬離營業損失補助，按土地徵收條例第33條及建築改
    良物徵收營業損失補償基準（下稱營業損失補償基準）第2
    點第1目、第3點規定，是必有合法營業之事實且建築改良物
    因徵收致營業停止或縮小始有營業損失補償可言。然嶺公
    司僅提出不能認屬營業稅據之娛樂稅繳納證明，迄今未能提
    出申報營利事業所得稅之證明文件，系爭建物既非嶺公司
    合法營業之用，即無請求營業損失補償之餘地。再按，各縣
    市政府就其所轄辦理公共工程所為之非法定補償金額之估定
    ，仍屬其權限範圍內所為之行政處分，至該非法定補償如由
    各縣市政府發放者，僅係代理需用土地人發放，不能據以認
    定各縣市政府為發放各項非法定補償金之權責機關，本件
    嶺公司所請均屬非法定補償之項目，臺中市政府本得自行斟
    酌財力狀況及實際情形決定發放與否，是嶺公司無從請求
    臺中市政府作成核定一定金額之行政處分，亦無從請求臺中
    市政府應對該非法存在之建物或地上物另為適法處分之餘地
    。再者，本件除查報違章範圍外之建築物已列有自動拆除獎
    勵金外，其餘查估項目均非屬拆遷補償自治條例之補償項目
    ，故臺中市政府並無法源依據予以核算審查，乃行文回復中
    科籌備處請其依權責自行核算。且觀嶺公司訴之聲明，似
    主張行使選擇權，而非請求行使選擇權後之特定給付，是其
    請求並不明確，難為實體審查等語，資為抗辯。
四、原審斟酌全辯論意旨及調查證據之結果，以：(一)所謂「依法
    申請」，包括依據法律、命令（法規命令、行政規則）、地
    方自治法規（自治條例、自治規則）所賦予人民之權利而提
    出申請。而依法令規定不得建造之建築物，依土地徵收條例
    第5條第1項第3款、第3項規定，固非屬法定徵收補償之標的
    ，惟臺中市政府既依職權訂定發布獎勵金發放作業要點，其
    中第3點、第4點、第5點，使因辦理公共工程需拆遷之建築
    物，未能提出依法興建或建築管理前興建完成之證明文件，
    而於工程開工日前自行拆除者，得按建築物徵收補償金額百
    分之六十發給自動拆除獎勵金；其動力機具、生產原料或經
    營設備於開工日前自動拆遷者，得持繳納營業稅據，檢附自
    動拆遷後之照片，按查估遷移費百分之六十發給獎勵金；其
    營業物品於工程開工日前自動搬離者，其營業損失，亦得按
    內政部訂頒之營業損失補償基準第6點規定金額百分之六十
    發給補助。即已以地方自治規則賦予「依法令規定不得建造
    之建築物」之所有人請求核發自動拆除獎勵金的權利，及賦
    予其上營業人得請求核發自動搬離營業損失補助金的權利。
    足見依獎勵金發放作業要點第3點、第4點、第5點申請核發
    自動拆除、遷移獎勵金，及自動搬離營業損失補助金者，均
    屬「依法申請」案件。(二)關於建築改良物自動拆除獎勵金之
    查報有案之違章建築部分，按獎勵金作業要點第3點係以「
    查報有案之違章建築」為不予補助之條件，並非以「認定違
    章建築之處分生效」為要件，臺中市政府自不須證明違章建
    築拆除通知單業已合法送達。況認定違章建築之處分為對物
    之處分，縱該建物之所有權人變更，仍不影響該違章建築處
    分之效力。查違建拆除通知單所載之違建人天發股份有限公
    司為嶺公司之前手，又嶺公司經營高爾夫球練習場係以
    「興農高爾夫練習場」名義對外營業，則違章建築拆除通知
    單之受文者各載明「天發股份有限公司（興農高爾夫練習場
    ）」、「興農高爾夫練習場」均與事實相符。又證人劉敏庭
    、楊秀美之證詞，復與系爭黃色編號（詳見原審法院95年
    度訴字第188號案卷一，第118頁）球員宿舍拆除過程中所攝
    照片所見之建物結構、材料相符，應認該建物係經臺中市政
    府87年3月23日認定之查報有案之違章建築。另證人林紹嘉
    所證與上開2證人所述不同，又無其他事實佐證，尚難據以
    認定原查報之違建業經全部拆除重新興建。況嶺公司並未
    向臺中市政府陳報自行拆除違章建築，其空言主張自難採信
    。至違章建築面積已無從比對查證，然不能因面積不符即否
    定該球員宿舍係查報有案之違章建築。臺中市政府於估算自
    動拆除獎勵金時，乃扣除該黃色編號之部分，其餘部分仍
    列入計算自動拆除獎勵金，經核並無不合。(三)關於建築改良
    物自動拆除獎勵金之未查報之建築改良物部分，如具建物性
    質或與建物有不可分關係者，均得列入獎勵金估算範圍內。
    經查臺中市政府曾委託李澤昌建築師事務所對系爭興農高爾
    夫球練習場遷移進行現值鑑估報告，其估價之範圍為：該高
    爾夫球練習場排水功能、地表彈性設施及拆遷動力機具、設
    備價格，估價金額為8,923,518元，並認定該高爾夫球練習
    場為「特殊建物」，應依「重建價格」查估；另嶺公司亦
    自行委託臺灣省建築師公會進行鑑價，該公會同樣委請李澤
    昌建築師鑑價，其查估範圍為：興農高爾夫練習場、職棒練
    習場及其附屬建物專業設備，估價金額68,469,553元，估價
    報告中亦提及系爭高爾夫球練習場屬「特定建物」，僅以原
    價法估價重新建造原價，再予以減價修正。同樣建築師之鑑
    價報告，除查估範圍有差異，金額亦有不同。臺中市政府所
    為94年1月20日之原處分，以「一般建物」予以查估，似有
    疏漏，如為特殊建物而查估有困難或有爭議時，應依補償費
    查估基準第6條規定提請地評會評定，方為正辦。關於棒球
    練習場部分，嶺公司未能舉證證明其特殊之處，尚難認係
    特殊建物。至於無地上建物之棒球場本身並非建築物，嶺
    公司未能證明其設備與棒球場之建物有何不可分之關係，自
    非獎勵金發放作業要點第3點第1項之獎勵範圍。關於游泳池
    部分，嶺公司亦未舉證證明特殊之處，尚難認係特殊建物
    ，臺中市政府未委託專業機構予以查估，即難謂有何違誤。
    而游泳池底面積部分已涵蓋在估價範圍內，惟游泳池四面池
    壁是否亦涵蓋，應由臺中市政府再為查證估定，以符事實。
    又水池顯係磚造而非鋼筋混凝土造，嶺公司此部分主張非
    可採取。另水池係貼大理石者，臺中市政府已依貼大理石計
    算在內，至磁磚地未計算基礎處理（即水泥地）之補償部分
    ，亦應再予確認。至高爾夫球之回收系統、長條式RC擋土牆
    等如屬事實，亦應併入高爾夫球練習場之建物或其不可分部
    分一併考量處理。是以，原處分估定之自動拆除獎勵金部分
    ，除已查報有案違章建築不予獎勵外，尚有上述於法未合之
    部分，應予撤銷，由臺中市政府為查估後，並將高爾夫球練
    習場之鑑價報告送請地評會評定，另為適法處分。(四)關於動
    力機具、設備遷移費部分，查嶺公司僅提出娛樂稅繳納證
    明，經臺中市地方稅務局（改制前為臺中市稅捐稽徵處）會
    簽本案意見，不能認屬營業稅據，系爭建物不符合獎勵金發
    放作業要點第4點需持有繳納營業稅據之規定，故無動力機
    具、設備遷移費之適用。臺中市政府否准嶺公司動力機具
    、設備遷移費之請求，並無違誤。(五)關於營業損失補助金部
    分，查嶺公司僅提出娛樂稅繳納證明，不能認屬營業稅據
    ，系爭建物不符合獎勵金發放作業要點第5點需持有營業稅
    據之規定，故無請求營業損失補償之適用。臺中市政府否准
    嶺公司營業損失補償之請求，並無不合等由，為嶺公司
    一部勝訴、一部敗訴之判決。
五、嶺公司上訴意旨略謂：原審判決以嶺公司未能舉證證明
    系爭棒球練習場特殊之處，而認定系爭棒球練習場非屬特殊
    建物，然系爭棒球練習場係一標準而專業之棒球練習場，其
    土建部分需特別注重排水設施及地表彈性設計，並非單純堆
    置土方填平土地即可充作，此乃公知之事實，惟原審判決並
    未敘明其認定系爭棒球場非特殊建物之理由。又原審法院亦
    未依職權調查棒球練習場之設備與棒球練習場之建物有何不
    可分之關係，亦未曉諭果嶺公司應證明上開事項，自有行政
    訴訟法第125條、第133條之不適用法規或適用不當之違背法
    令。另原審判決亦認定系爭游泳池非屬特殊建物，然亦未依
    職權調查系爭游泳池有何特殊之處，亦未曉諭嶺公司應證
    明上開事項。又游泳池於拆遷補償自治條例「附屬雜項建造
    物重建單價標準表」中並無適當之項目可資援引為計算基礎
    ，故應屬特殊建物。且原審法院91年度訴字第170號判決已
    揭示主管機關及法院實務認定游泳池為特殊建物，原審判決
    實有判決不備理由之違背法令。再按獎勵金發放作業要點第
    3點但書所謂「查報有案之違章建築不予補助」，應係以有
    合法之違章查報並通知所有權人該違章事實為前提。然83年
    9月9日及87年3月23日之違建拆除通知單上之查報對象、地
    址，皆非嶺公司，違建地點及違建平面圖均不明確，臺中
    市政府實未依法將該等違章事實通知所有權人，且查報內容
    亦有不盡正確之處，又系爭球員宿舍已非當時查報之違章建
    築，而係一新建之建物，否則，若系爭球員宿舍與當時查報
    之違章為同一建物，何以兩者面積差異達300餘平方公尺。
    惟原審判決並未說明何以不採嶺公司之主張，顯有判決不
    備理由之違背法令。再者，原審判決係以嶺公司僅提出娛
    樂稅繳稅證明為理由，否准嶺公司有關動力機具、設備之
    遷移費及營業損失之請求，然查嶺公司確已依法繳交營業
    稅繳款書，因臺中市地方稅務局認嶺公司所提出之營業稅
    繳款書地址與實際拆遷地址不符，逕而認定嶺公司未持有
    該拆遷地址之營業稅據。然獎勵金發放作業要點本即以非合
    法建物為前提，人民之所以引用獎勵金發放作業要點為據請
    求，乃係因該機器設備所處建物非合法建物，既屬非合法建
    物，何以於該處設立營業登記。若受領獎勵金均需持有拆遷
    地址之營業稅據，則根本無人可依此一規定領取獎勵金，而
    使該規定形同具文。原審判決未察，實有判決不適用法規或
    適用法規不當之違背法令云云。
六、臺中市政府上訴意旨略謂：土地徵收條例第31條規定，如未
    依建築法令興建之建物且未依法徵收者，本無該條例之適用
    ，並不生補償問題。是臺中市政府雖訂定發布獎勵金發放作
    業要點，所謂「得按建築物徵收補償金額百分之六十發給自
    動拆除獎勵金」仍不生創設「未依法興建或建築管理前興建
    完成之建物得依徵收當時建築改良物之重建價格估定之效力
    」，原審判決就嶺公司請求系爭高爾夫球練習場部分之建
    物何以應以重建價格核算，僅係以本院98年度判字第796號
    判決發回意旨為理由，並未敘明上開法令適用之效力及範圍
    ，其判決自有理由不備之違背法令。次按補償費查估基準第
    6點之規定，臺中市政府是否委託其他具公信力之專業機構
    查估並提請地評會評定該查估，究屬臺中市政府之職權而非
    義務，嶺公司即無從請求臺中市政府應如何作為。原審判
    決就臺中市政府何以有將系爭高爾夫球練習場委外查估並將
    查估結果送請評定之義務，其法律依據何在並未於判決理由
    項下敘明，亦有判決理由不備之違背法令云云。
七、本院按：(一)獎勵金發放作業要點第3點第1項規定：「因辦理
    公共工程需拆遷之建築物，未能提出依法興建或建築管理前
    興建完成之證明文件，而於工程開工日前自行拆除者，得按
    建築物補償金額百分之六十予以發給自動拆除獎勵金。但查
    報有案之違章建築不予補助。」所稱之「查報有案之違章建
    築」，係指無合法證明文件之建物曾經主管機關查報者而言
    。因此，該違章建築經轉讓他人或由他人使用，並不因主管
    機關未對該他人查報而影響該違章建築業經查報之事實。經
    查，系爭建物中屬於查報有案之違章建築部分，因違章建築
    之查報通知單所載之違建人天發股份有限公司為嶺公司之
    前手，又嶺公司經營高爾夫球練習場係以未經登記之「興
    農高爾夫練習場」名義，並懸掛該一招牌對外營業，為原審
    所確定之事實，系爭違章建築既均位於興農高爾夫練習場內
    ，則上開違章建築拆除通知單之受文者各載明「天發股份有
    限公司（興農高爾夫練習場）」、「興農高爾夫練習場」，
    原審遂認系爭建物係經臺中市政府87年3月23日認定之查報
    有案之違章建築，經核亦無不合。嶺公司主張臺中市政府
    之違建拆除通知單上之查報對象、地址，皆非嶺公司，該
    建物自非屬「查報有案之違章建築」云云，尚不足採。(二)「
    建物重建價格之核算以拆除面積乘以重建單價計算。其拆除
    面積之計算，以建物各層外牆或外柱面以內面積計算，重建
    單價依建物主體構造材料及裝修材料由直轄市或縣（市）政
    府另定之。」「未能依第4點規定查估核算之建物，直轄市
    或縣（市）政府得依當地之情形核實查估，辦理補償。其在
    查估之認定上有困難或爭議時，得委託具有公信力之專業機
    構查估，並提請直轄市或縣（市）地價暨標準地價評議委員
    會評定之。委託查估之費用由需用土地人負擔。」為補償費
    查估基準第4條、第6條所明定。本件嶺公司主張系爭棒球
    練習場及系爭游泳池均屬特殊建物，原審判決認屬一般建物
    ，惟未敘明其認定非特殊建物之理由，有判決不備理由之違
    背法令情事云云。然查，所謂判決不備理由，係指判決全然
    未記載理由，或雖有判決理由，但所載理由不明瞭或不完備
    ，不足以使人知其主文所由成立之依據而言。本件原審判決
    業就上該棒球練習場及游泳池因嶺公司未能舉證證明有何
    特殊之處為由，而認定均屬一般建物等情，已於判決內詳述
    得心證之理由，嶺公司指摘原判決此部分有判決不備理由
    之違誤云云，亦不足採。至於嶺公司其餘主張，均經原審
    於判決理由內詳為論述，經核亦無不合。嶺公司就原審所
    不採之事由再為爭執，仍不足採。(三)行政訴訟法第260條第3
    項規定：「受發回或發交之高等行政法院，應以最高行政法
    院所為廢棄理由之法律上判斷為其判決基礎。」經查，本院
    前次發回意旨意已指明：行政訴訟法第5條之所謂「依法申
    請」，包括依據法律、命令（法規命令、行政規則）、地方
    自治法規（自治條例、自治規則）所賦予人民之權利而提出
    申請。而依法令規定不得建造之建築物，依土地徵收條例第
    5條第1項第3款、第3項規定，固非屬法定徵收補償之標的，
    惟臺中市政府既依職權訂定發布「獎勵金發放作業要點」，
    使因辦理公共工程需拆遷之建築物，未能提出依法興建或建
    築管理前興建完成之證明文件，而於工程開工日前自行拆除
    者，得按建築物徵收補償金額百分之六十發給自動拆除獎勵
    金，為屬於「依法申請」案件等語，原審法院因而依本院上
    該法律上之判斷為判決基礎，就臺中市政府94年2月22日函
    否准嶺公司以系爭建築物之自動拆除獎勵金偏低，所為將
    本案提請地評會復議之請求，除已查報有案違章建築不予獎
    勵外，其餘臺中市政府之否准處分，於法尚有未合予以撤銷
    ，依上該規定，自無不合，臺中市政府主張原審判決此部分
    違誤云云，顯不足採。又原審判決第2項係命臺中市政府就
    嶺公司關於建築改良物自動拆除獎勵金之請求（除確定部
    分外）應作成妥適之處分，至於臺中市政府於作成處分前，
    是否依補償費查估基準第6點之規定，委託具有公信力之專
    業機構查估，並提請直轄市或縣（市）地價暨標準地價評議
    委員會評定，自應斟酌是否有該點規定之情事而定，如無該
    點所定「未能依第4點規定查估核算之建物」時，自得依上
    該補償費查估基準第4點之規定為之，臺中市政府認原審判
    決就系爭建築物之自動拆除獎勵金之查估，有命其委外查估
    之義務云云，尚有誤會，併予敘明。(四)綜上所述，原審判決
    為嶺公司一部勝訴、一部敗訴，洵無不合。嶺公司及臺
    中市政府就其不利部分，提起上訴，指摘原判決關於其不利
    部分，違背法令，求予廢棄，均為無理由，應予駁回。
八、據上論結，本件兩造上訴均為無理由，依行政訴訟法第255
    條第1項、第98條第1項前段，判決如主文。
中　　華　　民　　國　　100　 年　　8　　 月　　18　　日
                    最高行政法院第四庭
                        審判長法官　吳　明　鴻
                              法官　林　茂　權
                              法官　侯　東　昇
                              法官　黃　秋　鴻
                              法官　陳　國　成

以  上  正  本  證  明  與  原  本  無  異
中　　華　　民　　國　　100　 年　　8　　 月　　18　　日
　　　　　　　　　　　　　　　書記官　葛　雅　慎